【裁判字號】    97,上訴,2525
【裁判日期】    971211
【裁判案由】    強盜
【裁判全文】
臺灣高等法院臺中分院刑事判決        97年度上訴字第2525號
上  訴  人
即  被  告  甲○○
選任辯護人  陳光龍律師
上列上訴人因強盜案件，不服臺灣臺中地方法院97年度訴字第26
99號中華民國97年8月26日第一審判決（起訴案號：臺灣臺中地
方法院檢察署97年度偵字第13311號），提起上訴，本院判決如
下：
    主  文
原判決撤銷。
甲○○犯攜帶兇器強盜未遂罪，處有期徒刑年捌月。
    犯罪事實
一、甲○○於民國 (下同)97 年5月26日18時許，與葉茂寅、葉
    茂隆及另1友人，在台中市永和巷37號處飲酒至同日20時許
    ，酒後精神、舉止均無異樣，即自行駕其自小客車離去，行
    至台中市○○路、崇德路口時，在該處超商購買1瓶牛奶飲
    用後，旋即其自小客車上睡了約莫1時許，醒來後因心情厭
    煩復感於家庭經濟壓力，竟基於強盜他人財物之犯意，意圖
    為自己不法之所有，於同日21時10分許，在該處（即臺中市
    北屯區○○路與山西路口），見四下無人而丙○○單獨一人
    欲駕駛車牌號碼3R—5851號自小客車離去，認為有機可趁，
    遂執持其所有客觀上足以對人之生命、身體、安全構成威脅
    ，具有危險性，堪供為兇器使用之折疊刀即水果刀（供削水
    果之用，下稱水果刀）1把，徒步快速接近丙○○之自小客
    車後，逕自開啟右前乘客座車門進入該自小客車內，隨即執
    持該水果刀架住丙○○之脖子，作勢欲持刀劃傷丙○○之臉
    部之強暴方式，喝令丙○○駕車駛離現場，丙○○受到驚嚇
    後，立即將引擎熄火拔下汽車鑰匙，多次欲開啟駕駛座車門
    下車，甲○○見狀，即一手抓住丙○○之手臂將其拉回車內
    ，另一執持水果刀之手即出拳朝丙○○之頭部毆打約30餘下
    ，致使丙○○因而受有腦震盪、右額瘀傷鈍挫傷、四肢多處
    擦挫傷之傷害，至使丙○○不能抗拒，欲強盜丙○○所有之
    自小客車等財物，俟因丙○○在與甲○○拉扯過程中猶拼命
    按鳴喇叭，經其同事陳秀琴見該自小客車駕駛座車門開啟未
    關閉，且丙○○出聲喊救命，察覺有異，趨前察看，丙○○
    趁隙脫困下車，甲○○見狀亦欲開啟右前座車門逃逸，惟因
    遭鎖住，轉而欲從駕駛座車門離去，陳秀琴隨即以手壓住車
    門欲阻擋甲○○下車離去，然甲○○強力推開車門後，仍徒
    步從容下車離去，並沿臺中市○○路往昌平路方向逃逸，因
    而強盜財物未得逞，事後甲○○因擔心遭警追查，乃於97年
    5月30日，將該水果刀棄置於臺中縣潭子鄉○○路某處之分
    隔島（已經滅失，不知去向）。嗣因甲○○於強盜過程中，
    不慎將其所有SONYERICSSON廠牌搭配門號0000000000號之行
    動電話一支遺落在丙○○之自小客車上，經警依循該行動電
    話中之通話紀錄，循線查悉為甲○○所使用之物，而於97年
    6月3日凌晨0時許，通知甲○○前往臺中市○○區○○路106
    號臺中市警察局第五分局辦公室詢問，因而查悉上情，並於
    97年6月3日上午10時20分許，在臺中縣潭子鄉○○路80巷5
    號4樓其住處，查扣得其於行搶當時所穿著之短袖POLO衫1件
    、黑色西裝長褲1件、白色布鞋1雙等衣物。
二、案經丙○○訴由臺中市警察局第五分局報告臺灣臺中地方法
    院檢察署檢察官偵查起訴。
    理    由
一、證據能力之認定：按被告以外之人於審判外之言詞或書面陳
    述，除法律有規定者外，不得作為證據。被告以外之人於偵
    查中向檢察官所為之陳述，除顯有不可信之情況者外，得為
    證據。被告以外之人於審判外之陳述，雖不符前4條之規定
    ，而經當事人於審判程序同意作為證據，法院審酌該言詞陳
    述或書面陳述作成時之情況，認為適當者，亦得為證據。當
    事人、代理人或辯護人於法院調查證據時，知有第159條第1
    項不得為證據之情形，而未於言詞辯論終結前聲明異議者，
    視為有前項之同意。刑事訴訟法第159條第1項、第159條之1
    第2項、第159條之5分別定有明文。本件證人丙○○於偵查
    中向檢察官所為證述，雖係被告以外之人於審判外之言詞陳
    述，為傳聞證據，然其等於偵查中向檢察官所為證述，業經
    具結，有證人結文在卷(偵查卷第39頁)，且本院審酌該等言
    詞陳述，均無證據證明非出於證人自由意識下所為之陳述，
    其於偵查中之證詞，亦無顯有不可信之情況，且當事人及被
    告之辯護人對該證述亦不爭執，依刑事訴訟法第159條之1第
    2項規定，得採為認定本件犯罪事實所憑之證據。其餘本案
    所引用之被告以外之人於審判外之言詞或書面陳述，公訴人
    、被告及辯護人於本院行準備程序時，均表示對該等之證據
    能力不爭執，且均未於言詞辯論終結前聲明異議，本院復審
    酌該言詞陳述均係由證人出於自由意識而陳述，並無非法取
    證之情況，依刑事訴訟法第159條之5之規定，下述所引用之
    證據，亦均具證據能力。
二、訊據上訴人即被告甲○○（下稱被告）對於上開時地攜帶兇
    器，對告訴人丙○○為上開行為，坦白承認，惟否認有強盜
    之犯意，辯稱：伊當初是因為喝了酒，才會迷迷糊糊跑到告
    訴人丙○○車上，並沒有強盜財物之意思云云；被告選任辯
    護人則以：被告當時應係飲酒過量而致其精神意識陷於障礙
    或其心智缺陷，致無法控制其行為，且被告於案發當時並無
    處於缺錢之經濟壓力，並無必要因為些許錢財而犯下強盜之
    重罪等詞以為置辯。經查：
（一）依告訴人即證人丙○○於原審審理時證稱：伊在停車場上
      車前，並未發現被告之行蹤，但在伊發動車子倒車後，被
      告就上車了，被告一上車，就把所持的折疊刀即水果刀打
      開，拿著刀子架在伊左側脖子上，伊就將引擎熄火，鑰匙
      拔下拿在手上，被告便一直要伊將鑰匙拿出來發動車子，
      駛離該處，伊不肯，被告就一直用拿刀子的那隻手的拳頭
      捶打伊頭部，伊感覺有被硬硬的東西敲到，有可能是刀柄
      ，伊有受傷，伊記得當時被告只叫伊把車開走，沒有說其
      他的話，但是被告到底如何說的，伊僅記得意思，因為被
      告一上車，伊就覺得很緊張、很害怕、很恐怖，該把刀子
      ，印象中約有10來公分長，至於刀子是從被告身上何處拿
      出來，伊沒有留意到，只看到被告有打開的動作，後來，
      我同事下班走出來，看到伊，而且伊有喊救命等語（原審
      卷第38頁反面至第39頁正面）及證人陳秀琴於原審審理時
      證稱：「當時正好是下班時間，我覺得很奇怪，為何丙○
      ○的車門會打開，我看到丙○○跟一個男子在拉扯，原本
      以為是男女朋友吵架，後來有聽到丙○○喊救命，而且我
      也發現這個男子不是丙○○的男友，我才上前去看。」、
      「丙○○一直要下車，被告不讓她下車，一直把她拉回車
      內。」等語（參照原審卷第80頁正面、反面）；佐以，原
      審當庭勘驗案發現場監視錄影畫面結果顯示：告訴人丙○
      ○上車後未久，即見被告自遠處快速接近，抵達被害人自
      小客車停放處後，隨即逕自以手開啟告訴人丙○○自小客
      車之右前車門，直接進入告訴人丙○○車內之右前座，被
      告上車後，告訴人丙○○數度開啟駕駛座車門欲下車離去
      ，均遭被告拉扯而關閉車門，最後一次告訴人丙○○開啟
      駕駛座車門之時間較長，告訴人丙○○之同事陳秀琴察覺
      有異，前往察看，告訴人丙○○趁機倉皇下車，被告見狀
      亦欲從該駕駛座車門下車，經告訴人丙○○同事陳秀琴以
      手壓制住駕駛座車門加以攔阻，嗣經被告強力推開駕駛座
      車門後，隨即下車步行從容離去等情，此有卷附案發現場
      監視錄影光碟（附於偵查卷末之光碟片存放袋）及原審勘
      驗筆錄（原審卷第71頁）在卷為憑；且告訴人丙○○確實
      因被告出手毆打之行為，而受有腦震盪、右額瘀傷鈍挫傷
      、四肢多處擦挫傷之傷害，此有中國醫藥大學附設醫院診
      斷證明書二份（參照偵查卷第40、41頁）在卷為憑，復有
      遺留在告訴人丙○○自小客車上之SONYERICSSON廠牌搭配
      門號0000000000號行動電話一支，經依內建序號00000000
      000000000及通話記錄中所顯示「家00-00000000」查證結
      果，確屬被告所有，此有該行動電話照片四張（參照偵查
      卷第49、50頁）、中華電信公司北區客戶服務處桃園客服
      中心受理查詢電話使用者資料紀錄單一份（參照警卷第40
      頁）在卷可稽；被告對於上情亦不爭執，因此，被告未經
      告訴人丙○○同意，擅自執持未經扣案之水果刀進入告訴
      人丙○○所駕駛之自小客車內，並強迫告訴人丙○○駕車
      離去，告訴人丙○○不從欲下車離去，雙方即發生拉扯爭
      執，被告即出手毆打告訴人丙○○成傷，嗣經告訴人丙○
      ○同事陳秀琴發現，告訴人丙○○始脫困等情，應堪認定
      。是以，本案主要爭點即在於被告之犯罪動機為何？其主
      觀上是否出於強盜犯意？
（二）對於被告之犯罪動機及主觀犯意，依據被告於警詢時供稱
      略以：伊97年5月26日18時許，與葉茂寅、葉茂隆及另一
      友人，在台中市永和巷37號處飲酒至同日20時許，即自行
      駕其自小客車離去，行至台中市○○路、崇德路口時，在
      該處超商購買1瓶牛奶飲用後，旋即其自小客車上睡了約1
      時許，醒來後有股衝動想做案等語（見警卷第7頁）、並
      稱以：「伊是一時喝酒．．心情厭煩，才一時衝動強盜想
      搶該自小客車」等語；於檢察官偵查中供稱：「（問：你
      當時為何要進入車內，以水果刀挾持丙○○，目的為何？
      ）因為我本身之經濟不好，我是想開她的車走。」、「我
      承認我有要搶她的車子。」等語（參照偵查卷第7頁），
      之後於原審羈押訊問時亦供稱：「我是當天晚上沒有加班
      到朋友家喝酒，喝酒完後大約8時許，已經有醉意，開車
      經過超商，進去購買一瓶牛奶，之後在車上睡了一覺，到
      了9點多醒過來，覺得現在賺錢不易，生活困難，又有貸
      款經濟壓力，入不敷出，剛好我在車上看到被害人丙○○
      要去開車，我覺得只有她一個人有機可乘，車上有一把水
      果刀，是我的，被害人上車後我就持刀打開右前車門進去
      被害人右前座，我將刀子放在被害人頸部及肩膀的地方，
      被害人極力反抗，被害人問我要做什麼，當時我是想要搶
      被害人的車子，被害人反抗拉扯過程中刀子有劃到被害人
      ，我也有動手打被害人頭部、臉部。」等語（參照原審97
      年度聲羈字第865號刑事卷第5頁）。依被告於警詢即稱心
      情厭煩、自偵查至原審羈押訊問時亦均坦承係因經濟壓力
      而持刀強盜告訴人丙○○之自小客車，而酒後厭煩，而感
      於經濟壓力，衝動行搶，與常情無違；且依據告訴人丙○
      ○於偵查中證稱：「我在倒車時甲○○從斑馬線前經過，
      我本以為他只是要過馬路，沒想到他很快地坐在我的副駕
      駛座拿刀架住我脖子，刀是他本來就握在手上，我趕快熄
      火要下車，他一直用手拉住我的手臂，不讓我下車，叫我
      發動車子，把車子開離現場，他刀還一直架在我的脖子上
      ，作勢要拿刀劃我的臉，我不從，他就一隻手抓我手臂，
      另一隻手抓住刀柄用拳頭打我的頭打了有30幾下。」等語
      （參照偵查卷第37頁），佐以案發現場監視錄影光碟所拍
      攝到之畫面顯示，被告確實係利用告訴人丙○○開啟車門
      放置物品後上車欲倒車駛離之際，加速從畫面左上角之遠
      處路口，快速接近位在畫面右下角之告訴人丙○○所在之
      自小客車，可見被告業已鎖定告訴人丙○○為強盜之對象
      ，始能抓準告訴人丙○○上車後尚未加速啟動自小客車自
      動鎖上車門之時間，且被告對於其身上攜帶水果刀之原因
      ，無法提出合理之解釋，更徵被告確實有強盜他人財物之
      意圖，況且，被告於強盜未遂後，面對告訴人丙○○及證
      人陳秀琴，竟能從容不迫下車步行離去，足認被告應係基
      於強盜他人財物之犯意，要屬無疑，被告上開警偵至原審
      羈押訊問時之供述，核與其事後強盜未遂之行為，互為吻
      合。至於被告於案發當時有無處於缺錢之經濟壓力一節，
      被告選任辯護人固提出曜陞精密工業有限公司員工在職證
      明（參照原審卷第36頁）、被告配偶林淑真之金融帳戶（
      參照本院卷第44至47頁）以證明被告家境小康，並無經濟
      壓力，原審函囑轄區員警查證結果，亦表示被告從事車床
      技工，每月薪資新臺幣36000元，其妻林淑真在工廠上班
      ，每月薪資新臺幣2萬元，育有二女一男，銀行房貸新臺
      幣130萬元，每月需繳納房屋貸款新臺幣8000元，保險年
      繳約新臺幣35000元，在外並無負債或缺錢情事，此有臺
      中縣警察局豐原分局頭家派出所警員何松哲所製作之調查
      報告（參照原審卷第55頁）在卷足按，惟細繹辯護人提出
      之被告配偶林淑真之金融帳戶存摺交易紀錄可知，每月結
      餘款項很少，最大宗約15萬元之存款二筆，則均係在97年
      6月5日被告遭收押之後所存入，且被告自承三名子女分別
      就讀高中、國中、國小，父母年邁，健康狀況不佳，僅靠
      夫妻倆每月約新臺幣5萬元左右之收入，確實有陷於經濟
      壓力之狀態，況被告又確有房貸及喝酒心情厭之情，實益
      徵被告上開於警詢及偵查、原審羈押所陳之犯罪動機及主
      觀犯意可信。再者，依據告訴人丙○○於原審審理中證稱
      ：「（問：依照當時的情形，你認為被告要對你做什麼？
      ）要搶我錢財，對我不利，因為被告一上車，就拿刀子架
      在我的脖子上。」等語（原審卷第39頁正面、反面），告
      訴人丙○○在主觀感受上亦係認為被告係為強盜財物，衡
      情以觀，被告之行為，依據常理推斷，若非劫財即為劫色
      ，被告既然否認係出於劫色之意圖，自難以推託非出於劫
      財之意圖。從而，本院認為被告之犯罪動機，係導因酒後
      心情厭煩復感於家庭經濟壓力，因而基於強盜財物之不法
      意圖，而為強盜告訴人丙○○財物未遂。
（三）被告辯護人另以被告於案發當時係處於酒後呈現衝動控制
      障礙之狀況為辯，惟本院依據告訴人丙○○於原審審理中
      證稱：「被告（上車時）臉色正常，跟一般人一樣，沒有
      什麼異狀。」、「被告就坐在駕駛座旁的位置，被告拿刀
      架住我脖子的時候，是很近身。」、「（我）沒有（聞到
      被告身上有酒味）。」、「（被告下車離開時是）慢慢走
      ，態度很從容。」、「（被告離開時並）沒有（晃神或酒
      醉的情況），很正常。」等語（參照原審卷第39頁正面、
      反面）、證人陳秀琴於原審審理中證稱：「（問：有無聞
      到被告身上的酒味？）沒有，而且我壓車門的時候，跟被
      告靠得很近，也沒有聞到酒味。」、「被告當時已經準備
      要從駕駛座下車，我當時要把門關起來，距離大約20公分
      ，我大概壓了車門兩秒左右，很短的時間。」、「我沒有
      特別注意（被告有無喝酒），（因為）我沒有聞到酒味，
      （所以）被告應該沒有喝酒的跡象。」等語（參照原審卷
      第80頁反面、第81頁正面）、證人葉茂寅於原審審理時證
      稱：「（喝酒地點）就是我的住處，臺中市北屯區永和巷
      37號住處兼我的辦公室。．．．．．．，喝完酒，就各自
      離開。當時一起喝酒的人有我、葉茂隆、被告及一個姓江
      的朋友。」、「當天是喝威士忌，沒有喝很多，四人喝了
      半瓶，是一般700毫升瓶裝的威士忌。」、「不記得（被
      告當時喝了多少酒）。」、「（被告要離開時）沒有異樣
      ，也沒有醉。」、「（我住處距離臺中市○○路與山西路
      口）不會太遠，大約500公尺。」等語（參照原審卷第81
      至82頁），及證人葉茂隆於原審時證稱：「葉茂寅所述都
      實在，當天被告開車到我田裡去找我，我的田在我家前面
      ，我再帶被告回到家裡來，然後一起喝了一點酒，被告來
      的時間，是．．．被告下班之後。」、「被告（離開時）
      還很清醒，走路也不會晃。被告是自己開車離開的。」等
      語（參照原審卷第82頁正面、反面）。由上開證人之證述
      可知：被告雖有飲酒，但實際飲用之酒量不多，精神舉止
      均屬正常；況且，依據被告於原審中供稱：「案發當天晚
      上6點，我到以前友人葉茂寅臺中市○○區○○路永和巷
      37號家中，和葉茂寅及其哥哥，另外還有一位陳姓男子，
      一起喝．．．。我喝到當晚8點，開車離開，我在崇德路
      與山西路口的統一超商內買了一瓶鮮奶，喝完就在車上睡
      覺，之後醒來，就迷迷糊糊的跑到被害人車上。」等語（
      參照原審卷第9頁反面），被告在案發當天20時左右駕車
      離開，中途在便利超商購買鮮奶飲用後即在車上睡覺休息
      ，迄於案發時間即21時10分許，相隔將近1個小時，而案
      發地點距離被告友人葉茂寅之住處僅500公尺之距離，被
      告在飲用少量酒類後加上已經休息一個鐘頭的時間，按諸
      常情，顯然不可能在呈現酒後辨別事理能力減低之狀況。
（四）綜上所述，被告所辯及其辯護人所為辯護之詞，均不足取
      ，本件事證已臻明確，被告犯行，洵堪認定。
二、按所謂兇器，其種類並無限制，凡客觀上足對人之生命、身
    體、安全構成威脅，具有危險性之兇器均屬之，且祇須行竊
    時攜帶此種具有危險性之兇器為已足，並不以攜帶之初有行
    兇之意圖為必要（最高法院79年台上字第5253號判例參照）
    。查：未經扣案之水果刀1把，長約10來公分，屬於鐵製材
    質，係質地堅硬之物，業據告訴人丙○○於原審審理中證述
    屬實，被告亦不爭執，客觀上足以對人之生命、身體、安全
    構成威脅，具有危險性，應屬兇器無訛。按強盜罪之所謂「
    不能抗拒」，係指行為人所為之強暴、脅迫等不法行為，就
    當時之具體事實，予以客觀之判斷，足使被害人身體上或精
    神上達於不能或顯難抗拒之程度而言（最高法院94年台上字
    第2266號判決參照）。被告基於強盜之犯意，意圖為自己不
    法之所有，以持刀強暴之方法，至使告訴人丙○○不能抗拒
    ，而強盜財物未遂，核其所為，係犯刑法第330條第2項、第
    1項之攜帶兇器強盜未遂罪。被告於攜帶兇器強盜之過程中
    ，以持刀出拳毆打之強暴方式，致使告訴人丙○○因而受有
    傷害，被告本身既無另起傷害之犯意，則告訴人丙○○受傷
    之結果，應係被告施暴之當然結果，而為強盜罪構成要件中
    之強暴行為所吸收，不另論處。按未遂犯之處罰，以有特別
    規定者為限，並得按既遂犯之刑減輕之，刑法第25條第2項
    定有明文。被告著手強盜財物未經得手，係屬未遂犯，爰依
    刑法第25條第2項之規定，予以減輕其刑。
三、原審判決以被告罪證明確，而予論科，固屬的論。惟被告於
    本院審理中親自與告訴人達成和解，另再給10萬元予告訴人
    而得告訴人之原諒，原審判決未及審酌致量刑有所失衡，自
    有未洽。被告上訴雖猶執詞否認，則無理由，惟原判決既有
    上述之瑕疵，自應由本院予以撤銷改判。爰審酌被告擅自利
    用告訴人丙○○下班上車未立即鎖上車門之際，擅自持刀侵
    入告訴人丙○○之自小客車內，欲強盜該自小客車，嗣因告
    訴人丙○○之同事陳秀琴察覺有異，前往察看，始強盜財物
    未果，被告於強盜過程中並出手毆打告訴人丙○○成傷，造
    成告訴人丙○○之生理及心理受有嚴重傷害，幸因被告不慎
    遺落其所使用之行動電話在告訴人丙○○之自小客車上，因
    而循線查獲被告，給予刑罰制裁，再者，被告對於上開犯行
    ，除否認無強盜財物之意思外，餘均坦白承認犯後態度尚非
    屬不佳，且其家屬於原審已與告訴人丙○○達成調解，被告
    於本院又親自再另賠償告訴人丙○○所受之損害，而徵得告
    訴人丙○○之諒解等一切情狀，量處如主文第2項所示之刑
    。至於未經扣案之水果刀1把，雖屬被告所有，業據被告供
    述屬實，且該水果刀係被告持以強盜所用之物，亦據告訴人
    丙○○於原審審理中證述屬實，該水果刀係屬被告所有供犯
    罪所用之物，應堪認定，惟因被告事後帶同警方前往棄置地
    點搜尋結果，該水果刀已不知去向，顯已滅失，自無從宣告
    沒收；又扣案之短袖POLO衫1件、黑色西裝長褲1件、白色布
    鞋1雙等物，雖係被告於案發當天所穿著之衣物，而扣案之
    SONYERICSSON廠牌搭配門號0000000000號行動電話1支，亦
    係被告於案發當天所攜帶並掉落在告訴人丙○○車上之物，
    然該等物品與被告之強盜行為間，並無任何之證據關連性，
    無法作為本案之證據使用，亦無從宣告沒收，附此敘明。
據上論斷，應依刑事訴訟法第三百六十九條第一項前段、第三百
六十四條、第二百九十九條第一項前段，刑法第三百三十條第二
項、第一項、第二十五第二項，判決如主文。
本案經檢察官乙○○到庭執行職務。
中    華    民    國    97    年    12    月    11    日
            刑事第八庭  審判長法  官  羅  得  村
                              法  官  張  靜  琪
                              法  官  吳  進  發
以上正本證明與原本無異。
如不服本判決應於收受送達後十日內向本院提出上訴書狀，其未
敘述上訴理由者，並得於提起上訴後十日內向本院補提理由書（
均須按他造當事人之人數附繕本）「切勿逕送上級法院」。
                              書記官  柯  孟  伶
中    華    民    國    97    年    12    月    12    日
附錄論罪科刑法條：
中華民國刑法第330條：
犯強盜罪而有第321條第1項各款情形之一者，處七年以上有期徒
刑。
前項之未遂犯罰之。


司法院資訊處製作；財團法人民間司法改革基金會備份。
